臺灣新竹地方法院民事判決  
111年度原訴更一字第1號
原      告  邱福棟  



訴訟代理人  謝坤峻律師
被      告  余錦盛  

訴訟代理人  顏寧律師  
複代理人    房佑璟律師
上列當事人間返還不當得利事件，本院於民國111年5月31日辯論
終結，判決如下：
    主  文
原告之訴及假執行之聲請均駁回。
訴訟費用由原告負擔。
    事實及理由
一、原告起訴主張：
（一）被告於民國（下同）101年9月18日與原告及訴外人鄭明旭
      簽訂不動產買賣契約書（下稱系爭買賣契約），並以新臺
      幣（下同）285萬元之價金出售新竹縣○○鄉○○000○00000地
      號土地（下稱系爭土地）予原告及訴外人鄭明旭。詎被告
      收取245萬元買賣價金後，未依系爭買賣契約履行，經原
      告行使設定在系爭土地上之抵押權後，經本院民事執行處
      完成拍賣抵押物程序，並獲分配款170萬4,666元。而原告
      亦就系爭契約對被告提起損害賠償訴訟，嗣系爭契約經台
      灣高等法院107年度原上字第2號民事判決認定無效，並基
      於系爭土地法拍所得歸原告所有且彼時原告已獲得系爭林
      地法拍後1,704,666元分配款之一半金額即852,333元之事
      實，再裁定被告尚須返還扣除分配款之餘額372,667元（2
      ,450,000÷2-852,333= 372,667）。即被告應返還之買賣
      價金係由以下四款加總組成：應返原告之部分價金852,3
      33元。應返還訴外人鄭明旭之部分價金852,333元。應
      再返還原告部分價金372,667元。應再返還訴外人鄭明旭
      之部分價金372,667元。
（二）上開被告所應返還買賣價金四項，其中項已於上開台灣
      高等法院107年度原上字第2號民事事件獲得滿足，而項
      亦因訴外人鄭明旭已先將系爭林地之民事請求權讓予訴外
      人林珍，訴外人林珍再將系爭林地之民事請求權讓予原告
      ，並經本院108年度竹東簡字第125號判決確定原告獲得滿
      足。又因訴外人鄭明旭並未參與系爭林地拍賣之分配，故
      項迄今仍未受償。復因訴外人鄭明旭之民事請求權已輾
      轉讓予原告，故被告依法自應返還項之852,333元給原告
      。至上開項本應由系爭土地拍賣原告所獲得之分配款得
      到滿足，且上開台灣高等法院107年度原上字第2號民事判
      決亦係認定系爭土地之拍賣所得歸原告所有，故僅就原告
      依據民法第179條規定請求判決被告應返還372,667元給原
      告。詎被告於上開民事事件言詞辯論終結後另案起訴原告
      及訴外人鄭明旭，以原告無由法拍系爭土地為由要求回復
      原狀，經臺灣高等法院以109年度上易字第972號判決原告
      與訴外人鄭明旭必須返還被告系爭土地原始買賣價金即28
      5萬元，原告及訴外人鄭明旭均清償完畢。則上開經判決
      確定之項即部分價金852,333元，原告現在變成須返還被
      告，亦即上開被告所應返還買賣價金四項中之項被告迄
      今尚未返還原告。則原告自得依據民事訴訟法第397條及
      民法第113條之規定，請求被告返還項之852,333元。查
      被告因不甘買賣價金與拍賣價金差額之損失歸他承受，故
      而一再興訟，其主要目的應為希望法院判決上開差額（即
      285萬元－176萬元＝109萬元）轉由原告及訴外人鄭明旭承
      受。被告於101年即已收受系爭土地245萬元之買賣價金，
      今又得285萬元之拍賣價金，而關於返還買賣價金部分迄
      今卻僅支付上開項及項計745,334元，等於被告僅以同
      一筆土地卻意圖透過訴訟而取得幾乎雙份價金。此種訴訟
      詐欺行為自為法所不容，被告自應返還上開項及項合計
      1,704,666元，以符合法律所欲保障之公平正義。
（三）按無效法律行為之當事人，於行為當時知其無效，或可得
      而知者，應負回復原狀或損害賠償之。民法第113條定有
      明文。上開規定目的在求當事人間之公平合理，以免他方
      當事人受有不利益。又上開因不能回復原狀所生損害賠償
      責任，其目的在於填補債權人所生損害，其應回復者並非
      『原有狀態』而係『應有狀態』，應將契約成立後所生之變動
      狀況考慮在內。則民法第113條既將回復原狀與損害賠償
      並列為法律責任效力，基於民法第113條規範目的在追求
      公平合理，從而民法第113條所稱回復原狀，亦應解釋或
      類推適用民法第213條第1項，為回復至原告未給付糸爭買
      賣價金予被告之應有狀態，即應考慮契約成立後所生之變
      動狀況，於原告請求回復原狀時，是否已公平合理回復至
      原告未給付系爭價金予被告之利益狀態。是本件原告主張
      民法第113條回復原狀，雖曾依台灣高等法院原上字2號及
      本院108年度竹東簡字125號判決，受有各37萬2,667元之
      價金利益返還，並主張於執行拍賣被告之系爭土地，受有
      170萬4,666元之價金返還利益（非判決主文認定），然被
      告嗣於本院108年度原訴字第7號及台灣高等法院上易字第
      972號案件中主張回復原狀，而獲判勝訴賠償285萬元確定
      ，已分別為訴外人鄭明旭清償及拍賣原告房屋得分配款受
      償，則顯然系爭土地為兩種利益型態呈現，而均為被告受
      有利益，即一為系爭土地為拍賣後被告免給付170萬4,666
      元予原告之價金返還利益，另一為嗣系爭土地返還不能，
      而被告復受有285萬之損害賠償利益，如此甚非公允，毋
      寧認應以後案判決主文認定之利益型態為主。是故，以後
      案判決（台灣高等法院上易字第972號）主文認定原告與
      鄭明旭應賠償系爭土地返還不能之損失285萬元，則原告
      前於台灣高等法院107年度原上字第2號訴訟中主張系爭土
      地拍賣款項170萬4,666元之價金返還利益，當失所採用。
      且據前開說明，原告主張回復原狀時，應考量是否公平合
      理回復原告至一未給付系爭價金予被告之利益狀態，即將
      前開變動狀況考量後，原告顯係未實質上獲有回復至取回
      170萬4,666元償金之利益，是故，原告主張回復原狀，請
      求被告給付170萬4,666元，自屬有據。為此，爰依民法第
      113條回復原狀提起本件訴訟，並聲明：被告應給付原告1
      70萬4,666元，及自起訴狀繕本送達翌日起至清償日止，
      按年息百分之五計算之利息；願供擔保，請准宣告假執行
      。
二、被告則以：
（一）本件原告已於本院拍賣抵押物事件受償強制執行分配款17
      0萬4,666元，復於台灣高等法院107年度原上字第2號民事
      確定判決，再依不當得利之法律關係，請求被告返還已受
      領買賣價金及強制執行分配款差額共計74萬5,334元本息(
      372667＋372667＝745334)，被告並已清償完畢。是本件關
      鍵在於，系爭買賣契約既屬無效，原告已依不當得利法律
      關係向被告請求返還買賣價金170萬4,666元，得否再依回
      復原狀法律關係再次向被告請求返還買賣價金。
（二）查原告已於前案對被告依民法第179條不當得利法律關係
      受清償，再另以民法第113條回復原狀法律關係為請求，
      依台灣高等法院109年度上易字第972號民事判決意旨，其
      應受回復原狀返還之買賣價金，原告已於前案訴訟依不當
      得利法律關係受償，縱另以回復原狀法律關係再為同一之
      請求，請求權相異，未受既判力效力所及，然當事人同一
      （均為邱福棟及余錦盛）、爭點兩造已為完全之辯論，仍
      應有爭點效之適用。是原告本訴之主張，自兩造當事人、
      事實理由、法律關係、攻擊防禦等，已與台灣高等法院10
      7年度原上字第2號及台灣高等法院109年度上易字第972號
      確定判決完全相同，應受爭點效規範之適用等語，資為抗
      辯。並聲明：原告之訴駁回；如受不利判決，願供擔保請
      准免宣告假執行。
三、兩造不爭執之事項：
（一）兩造及訴外人鄭明旭於101年9月18日簽訂系爭買賣契約，
      由原告及鄭明旭共同向被告購買系爭土地，買賣價金285
      萬，原告及訴外人鄭明旭已交付245萬元予被告(原告、鄭
      明旭各給付122萬5,000元），尚有尾款40萬元未給付。
（二）系爭土地經原告於103年間向鈞院聲請以103年度司拍字第
      50號拍買抵押物裁定為執行名義強制執行(104年度司執字
      第21618號），經黃志偉以176萬元應買，原告及訴外人林
      珍依其債權額比例各獲得分配款85萬2,333元（另獲分配
      執行費5萬5,335元) 。
（三）系爭土地為原住民保留地，原告與鄭明旭並無原住民身分
      ，經臺灣高等法院107年度原上字第2號判決認定系爭買賣
      契約無效，被告應依民法第179條規定，返還原告依系爭
      契約所支付之土地價金122萬5,000元，扣除原告就前開強
      制執行程序取得分配款85萬2,333元後，被告應給付原告3
      7萬2,667元。被告於判決確定後已如數清償。
（四）鄭明旭將系爭契約權利義務概括轉讓予訴外人林珍，林珍
      再將系爭契約之債權讓與原告，原告依債權讓與及不當得
      利關係，請求被告返還已受領買賣價金及分配款差額之半
      數37萬2,667元，案經鈞院108年度竹東簡字第125號判決
      確定。被告於判決確定後亦已清償。
（五）被告前以系爭契約既屬無效，爰依民法第113條、第179條
      擇一請求原告及鄭明旭回復原狀返還其無抵押權登記之系
      爭土地，惟因渠二人已無法回復原狀，故應賠償其系爭土
      地之價值即285萬元及利息。經本院108年度原訴字第7號
      及臺灣高等法院109年度上易字第972號判決原告及鄭明旭
      應如數給付。嗣被告以前開判決為執行名義，向臺灣臺北
      地方法院聲請強制執行（110年度司執字第97514號），由
      訴外人鄭明旭匯款清償本金142萬5,000元，嗣被告聲請拍
      賣原告所有之房屋，獲分配款得142萬5,000元本息。
四、本院之判斷：
    原告主張其與鄭明旭共同以系爭買賣契約向被告買受系爭土
    地，嗣因系爭買賣契約無效，被告應負回復原狀義務等情，
    固據提出本院103年度司拍字第50號民事裁定、本院108年度
    竹東簡字第125號民事判決、本院108年度原訴字第7號民事
    判決、臺灣高等法院107年度原上字第2號、台灣高等法院10
    9年度上易字第972號民事判決為證。惟查：
（一）按雙務契約之無效，乃法律上當然且確定的不生效力，其
      當事人於行為當時，知其無效或可得而知者，依民法第11
      3條之規定，當事人雙方均負有回復原狀之義務。本件兩
      造均不爭執系爭買賣契約因原告及鄭明旭不具原住民身分
      不能買受系爭土地而無效，是依上開說明，兩造均應就系
      爭買賣契約之無效互負回復原狀責任。而系爭買賣契約之
      買賣總價為285萬元，原告及鄭明旭已依系爭買賣契約交
      付245萬元予被告（原告及鄭明旭各給付122萬5,000元）
      ，尚有尾款40萬元未給付，則於系爭買賣契約無效之情形
      ，當事人雙方均負有回復原狀義務，即被告應返還原告、
      鄭明旭各122萬5,000元之買賣價金，而原告及鄭明旭應將
      未設定抵押權之系爭土地點交返還予被告，先予敘明。
（二）次按，於同一事實，於同一當事人間具備二個以上之法律
      要件，成立有同一目的之二個以上之請求權狀態，即學說
      所謂請求權併存或競合，如權利人行使其中一請求權已達
      目的，則其他請求權應不得再為行使（最高法院95年度台
      上字第2244號判決意旨參照）。查系爭買賣契約既屬無效
      ，雙方之給付即自始欠缺原因，故當事人一方本於一定目
      的而為給付時，其目的在客觀上即為給付行為之原因，給
      付如欠缺其原因時，他方當事人受領給付即無法律上之原
      因，亦同時成立不當得利。而原告前就系爭買賣契約，起
      訴請求被告違約應負損害賠償責任，經本院106年度原訴
      更一字第1號判決駁回其訴，原告不服提起上訴，並於第
      二審追加主張倘認契約無效，則備位請求被告返還已收受
      土地價金之不當得利，經臺灣高等法院107年原上字第2號
      判決，認系爭契約自始無效，被告應依民法第179條規定
      ，返還原告372,667元及法定利息確定（即被告所收受原
      告之土地價金1,225,000元扣除執行程序取得之分配款852
      ,333元）。嗣原告再就訴外人鄭明旭所支付予被告之土地
      價金，以鄭明旭已將系爭買賣契約之權利移轉予訴外人林
      珍，再經林珍將權利讓與原告，故依債權讓與及不當得利
      之法律關係，請求被告給付另一半之土地價金372,667元
      及法定利息，並經以本院108年度竹東簡字第125號判決原
      告勝訴確定，而上開所命被告應給付之金額，被告均已如
      數清償等情，業據原告提出前開民事判決影本，並經本院
      依職權調取全卷查明無訛，堪信屬實。至原告雖主張鄭明
      旭並未參與系爭林地拍賣之分配，故仍有852,333元未受
      償。復因鄭明旭之民事請求權已轉讓予原告，故被告依法
      自應返還852,333元給原告云云。惟查，原告於前開案件
      一再主張鄭明旭將系爭買賣契約之權利讓予林珍，再經林
      珍將權利讓與原告。且原告前於103年間以被告違反系爭
      買賣契約第13條所約定申請造林義務，於解除契約後請求
      被告加倍返還已付價金450萬元及損失費用61萬6,813元，
      合計551萬6,813元為由，向本院聲請以103年度司拍字第5
      0號拍賣抵押物裁定為執行名義強制執行（104年度司執字
      第21618號），經黃志偉以176萬元應買並取得系爭土地所
      有權，執行債權人即第一順位抵押權人即原告、林珍以上
      述551萬6,813元之債權原本分配，原告及林珍各依其債權
      額比例獲得分配款85萬2,333元等情，業經本院調取上開
      執行卷宗核閱無訛，而系爭買賣契約既屬無效，則原告所
      主張之抵押債權並非處於合法可行使狀態，則原告行使抵
      押權結果，使黃志偉取得系爭土地所有權，致被告喪失系
      爭土地所有權，原告與鄭明旭已無法履行民法第113條規
      定之回復系爭土地原狀義務，自具可歸責事由，另林珍所
      受讓自鄭明旭之系爭土地價金返還請求權（1,225,000元
      ，既於前揭執行程序獲分配852,333元自應予以扣除。此
      即原告嗣於本院108年度竹東簡字第125號不當得利事件，
      依債權讓與及不當得利之法律關係，請求被告給付另一半
      之土地價金372,667元及法定利息之由來。是原告再於本
      件爭執鄭明旭未受償云云，顯非可採。應認被告已就系爭
      買賣契約無效，其所受領自原告及鄭明旭之買賣價金，全
      部返還完畢，至為明確。是本件系爭買賣契約無效，原告
      雖可依民法第113條規定請求被告返還原告及受讓自林珍
      之買賣價金，或依不當得利規定請求被告返還上開所得利
      益，其請求權雖然各別，惟均係基於同一事實，且各請求
      權目的相同。惟如前所述，原告已就其中之不當得利請求
      權為行使，並經臺灣高等法院107年原上字第2號及本院10
      8年度竹東簡字第125號民事判決而債權獲得滿足，揆諸前
      揭說明，原告即不得再行使本件民法第113條之回復原狀
      請求權。
（三）至原告雖主張被告前於本院108年度原訴字第7號及台灣高
      等法院上易字第972號案件，以系爭買賣契約無效而主張
      回復原狀，獲判命原告賠償285萬元確定，已分別為鄭明
      旭清償及拍賣原告房屋受償，顯非公允云云。惟此乃兩造
      因系爭買賣契約無效，互負回復原狀責任，而原告及鄭明
      旭因不能回復原狀所生損害賠償責任計算之結果，此亦經
      台灣高等法院109年度上易字第972號民事判決確認無訛。
　　　是原告執此主張應考量前開變動狀況，即原告實質未獲有
      回復取回170萬4,666元價金之利益，而請求被告給付170
      萬4,666元云云，顯非可採。原告依民法第113條規定，請
      求被告另負回復原狀責任，即屬無據。
五、綜上所述，原告依回復原狀之法律關係，請求被告給付170
    萬4,666元，及自起訴狀繕本送達翌日起至清償日止，按年
    息百分之5計算之利息，為無理由，應予駁回。又原告之訴
    既經駁回，其假執行之聲請即失所附麗，應併予駁回。
六、本件事證已臻明確，兩造其餘之攻擊防禦方法及舉證，經本
    院審酌後，經核與勝負之判斷不生影響，爰不予逐一論酌。
據上論結，原告之訴為無理由，爰依民事訴訟法第78條，判決如
主文。
中　　華　　民　　國　　111 　年　　6 　　月　　21　　日
                      民事第一庭法　官　楊明箴
以上正本係照原本作成。
如對本判決上訴，須於判決送達後20日內向本院提出上訴狀。如
委任律師提起上訴者，應一併繳納上訴審裁判費。
中　　華　　民　　國　　111 　年　　6 　　月　　27　　日
                                書記官　劉亭筠